臺灣高等法院民事判決　　　　　　　　　 93年度上字第201號
上　訴　人　巳○○
　　　　　　戊○○
　　　　　　丙○○
　　　　　　己○○
　　　　　　天○○
　　　　　　卯○○
　　　　　　午○○
　　　　　　酉○○
　　　　　　宇○○
　　　　　　亥○○
　　　　　　申○○
　　　　　　辛○○○
　　　　　　黃○○
　　　　　　未○○
　　　　　　戌○○
　　　　　　玄○○
　　　　　　庚○○
　　　　　　地○○
　　　　　　宙○○
　　　　　　Ａ○○
　　　　　　辰○○
　　　　　　甲○○
　　　　　　寅○○
　　　　　　壬○○
　　　　　　丁○○
　　　　　　丑○○
　　　　　　子○○
　　　　　　癸○○
共　　　同
訴訟代理人　許修齊律師
被　上訴人　乙○○
訴訟代理人　彭瑞光
上列當事人間租佃爭議事件，上訴人對於中華民國92年1月20日
臺灣新竹地方法院91年度訴字第522號第一審判決提起上訴，本
院於94年2月15日言詞辯論終結，判決如下：
    主  文
上訴駁回。
第二審訴訟費用由上訴人負擔。
    事實及理由
一、上訴人起訴主張：坐落新竹縣寶山鄉區 648、621、622
    、623、270、276、502、507、530、260、268、269、624等
    地號及新竹縣寶山鄉○○段89、92、91、97等17筆地號土地
    (下稱系爭土地)為伊等共有（按各筆土地共有情形如附表「
    所有權人」欄所示），出租與被上訴人耕作，並依耕地三七
    五減租條例之規定，訂有租佃契約，被上訴人就系爭三七五
    租約承租範圍如附表「租賃範圍及面積」欄所示。被上訴人
    竟在所承租之系爭648地號土地上建築建物經營餐廳，使用
    19㎡，舖設水泥步道及平台，使用41㎡，及在其上開設道路
    ，使用97㎡；在系爭502地號土地上建築倉庫及舖設水泥道
    路，使用48㎡；在系爭507地號土地上舖設水泥道路，使用
    44㎡，供上述倉庫進出使用；在系爭507、530地號土地上建
    築房屋，使用49.6㎡，而有將所承租之土地部分變更為非耕
    作使用之情事。被上訴人既將所承租之土地變更為非耕作使
    用，則屬不自任耕作，依耕地三七五減租條例第16條第1、2
    項規定，原訂租約已然無效，伊等欲收回出租之耕地，竟為
    上訴人所爭執，經新竹縣政府耕地租佃委員會調處，伊等不
    服調處，為此求為命確認如附表「所有權人」欄所示上訴人
    與被上訴人間就如附表所示「租賃範圍及面積」欄所示土地
    之耕地租賃關係不存在，及被上訴人應將如附表所示「租賃
    範圍及面積」欄所示土地返還與如附表「所有權人」欄所示
    上訴人之判決。原審為上訴人敗訴之判決，上訴人不服提起
    上訴，並於本院為：(一)原判決廢棄；(二)確認如附表「所有權
    人」欄所示上訴人與被上訴人間就如附表所示「租賃範圍及
    面積」欄所示土地之耕地租賃關係不存在。(三)被上訴人應將
    如附表所示「租賃範圍及面積」欄所示土地返還與如附表「
    所有權人」欄所示上訴人。(四)願供擔保請准宣告假執行之聲
    明。
二、被上訴人則以：伊在自有之656地號土地興建餐廳，經測量
    固占到系爭648地號土地19㎡，惟伊一直以為是自己的，主
    觀上並無在系爭648地號土地興建餐廳之認知，核與不自任
    耕作之情形有間。又系爭648地號土地上固有道路占用97㎡
    ，惟該道路係一產業道路，非伊私設。系爭502地號土地上
    興建之鐵皮屋，係伊祖遺留下來之簡易農具間，因舊有茅草
    與木板腐壞，方用舊棄板子修建成現今模樣。而伊舖設水泥
    之地面，原先非道路，乃私人日曬場，供伊收取茶葉時，日
    曬茶葉及農作物之場地，後因前段產業道路舖設柏油，方連
    成今日模樣，伊並無變更為非耕地使用，或擅自建築他物，
    而是延續使用加以整修。又系爭502地號土地上的房屋係以
    前土造房子倒塌後改建等語，資為抗辯，並於本院為駁回上
    訴之聲明。
三、查被上訴人與系爭土地前所有權人蔡廷蕃等七人於民國（下
    同）58年5月3日就坐落新竹縣寶山鄉○○段大崎小段459之5
    、469之1、38內、38之1內、35之1內、114之1內、405內、
    459、459之2、459之3、459之4內、493內、495等地號土地
    訂有私有耕地租約（寶崎字第15號）。嗣前開地號經分割、
    重測，地號變動情形如附表所示。上訴人為系爭土地之共有
    人，各筆土地共有情形如附表「所有權人」欄所示，其中上
    訴人甲○○、地○○、庚○○、玄○○、宙○○、Ａ○○、
    辰○○為土地登記簿所載共有人蔡炳坤（85年8月3日死亡）
    之繼承人。被上訴人承租系爭土地範圍及面積分別如附表「
    租賃範圍及面積」欄所示等事實，有上訴人提出之臺灣省新
    竹縣寶崎字第15號私有耕地租約、土地登記簿謄本、繼承系
    統表、
    205頁)，且為兩造所不爭執，堪信為真實。又被上訴人在其
    所有之656地號土地上興建餐廳，佔用系爭648地號土地19㎡
    ，648地號土地上有一條產業道路佔用97㎡，有水泥道路42
    ㎡（即附圖二所示Ｂ、Ｃ、Ｅ、Ｆ連線部分38平方公尺加上
    4平方公尺，應為42平方公尺，原審誤載41平方公尺）通往
    餐廳，被上訴人並於系爭502、507地號土地中，搭建鐵皮倉
    庫29㎡，倉庫前有63㎡之水泥路面，另於530地號土地上興
    建一水泥造房屋，佔用530地號土地43.3㎡、507地號土地
    6.3㎡等情，業經原法院勘驗現場，並囑託新竹縣竹東地政
    事務所派員測量屬實，有勘驗筆錄及土地複丈成果圖、現場
    照片在卷可參 (見原審卷第254至260頁、第264頁、第265頁
    、第315至317頁、第326頁、第331頁、第335頁)，復為兩造
    所不爭執，亦堪信為真實。
四、上訴人主張伊等所有出租予被上訴人之系爭土地，被上訴人
    有將承租之部分耕地，變更為非耕作使用，而有不自任耕作
    之情事，致原訂租約全部無效云云，被上訴人則以前揭情詞
    置辯。經查：
  (一)按耕地三七五減租條例第16條第1項所謂承租人應自任耕作
    ，係指承租人應以承租之土地供自己從事耕作之用而言。又
    耕地三七五減租條例第1條所謂耕地之租佃，即土地法第106
    條所稱之耕地租用，係指以自任耕作為目的，約定支付地租
    ，使用他人之農地者而言。故耕地租賃，承租人應以耕地供
    耕作之用。如承租人變更耕作之使用目的，改充耕作以外之
    使用，即屬不自任耕作。所稱耕作，依土地法第106條第2項
    之規定，雖包括漁牧，但此乃謂自始即約定租用他人之土地
    而為漁牧，亦屬於耕地租用而已，非謂凡屬耕地租用，即可
    任意變更農地原有性質而為漁牧使用。故原為栽培農作物之
    耕地租佃契約，承租人未經出租人同意，逕將農地變更為漁
    牧之用，並興建設施，致變更農地原有性質，自屬違反耕地
    租佃契約，不自任耕作（最高法院87年度台上字第592號判
    決意旨參照）。惟變更耕作之使用目的，改充耕作以外之使
    用，固屬不自任耕作，然必須承租人主觀上有變更非耕作使
    用目的之認知，始克當之，苟因不慎所造成，即難認係不自
    任耕作。查被上訴人興建之餐廳合計有250平方公尺，其中
    231平方公尺在其所有之656地號土地上，僅19平方公尺在系
    爭648地號土地上如附圖甲所示，此有複丈成果圖可考（原
    審卷第331頁），而系爭648地號土地係山坡地，原為梯田，
    因土石流無法耕作，僅剩柿子樹乙棵，亦有原審勘驗筆錄（
    原審卷第255頁）、現場照片可憑（原審卷第119頁、第297
    頁），被上訴人辯稱因在自己土地上蓋餐廳，誤佔系爭648
    地號土地之19平方公尺，從上開餐廳坐落位置絕大部分在自
    己土地上，一小部分在系爭土地上，以及二筆地均為山坡地
    等客觀情狀觀之，尚與常情相符，應屬可採，況被上訴人興
    建餐廳並未保存登記，旦有越界情形，苟其主觀上故意在系
    爭648地號上興建餐廳，則其餐廳坐落位置理當大部分在系
    爭648地號上，應不致如本件絕大部分（佔餐廳面積百分之
    九十二）坐落於自己土地上，小部分（佔餐廳面積百分之八
    ）坐落在承租耕地上，從而，被上訴人主觀上應無在系爭租
    地興建餐廳之認知，殆可認定，被上訴人主觀上既無在系爭
    648地號土地興建餐廳之認知，只因不慎而越界，核與不自
    任耕作之情形有間，上訴人主張為不自任耕作，與常情有違
    ，應無可採。
  (二)又系爭648地號土地上，固有道路佔用79平方公尺，及水泥
    道路42平方公尺，惟觀諸其地形現狀，該道路應係一產業道
    路，此觀該道路與對外聯絡相通，被上訴人所有同地段656
    地號土地亦被占用85平方公尺即明，又水泥道路雖可通往餐
    廳，但從整個地形觀之，亦屬與產業道路相通之道路，凡此
    有複丈成果圖（原審卷第331頁）、現場照片可證（原審卷
    第235、258、297頁）。查現代之耕作方式係以機械耕耘，
    並以車輛載運，均須依賴可供通行之道路，是以，上開產業
    道路應為便利耕作而設，屬耕作上所必要，難謂係不自任耕
    作，上訴人此部分主張，亦非可取。
  (三)次按佃農在承租耕地上允許有農舍之存在，此所謂農舍，係
    指以耕作為目的所建之簡陋房屋而言，如供堆置農具或肥料
    或臨時休息之用等，均足當之（最高法院64年度台上字第57
    1號判例、70年度台上字第4637號判例可資參照） 。查被上
    訴人於系爭502地號土地所興建之系爭鐵皮屋，面積僅29 平
    方公尺，其內置有肥料、農具，果實及農用搬運車，又系爭
    鐵皮屋前有舖設水泥路面63平方公尺，該水泥路面可供農家
    曝曬農作物之用，凡此有複丈成果圖可據（原審卷第335 頁
    ），並有原審勘驗筆錄（原審卷第255頁）、照片6張可證（
    原審卷第302頁、第303頁），據此，系爭鐵皮屋、水泥路面
    顯係為便利被耕作之目的而設，且其面積不大，參諸前揭說
    明，應屬允許設置之農舍、曬殼場，堪可認定，是以此部分
    ，亦難謂係不自任耕作。雖上訴人提出之照片（原審卷第26
    0頁） ，系爭鐵皮屋停有汽車一部，似供車庫使用，惟上開
    鐵皮屋為便利被上訴人耕作目的之農舍，已如前述，苟於農
    閒供作停車之用，亦屬無可厚非，難謂農舍同時供他用，即
    屬不自任耕作。
  (四)門牌號碼新竹縣寶山鄉大崎村2鄰20號房屋（下稱系爭房屋
    ）占用系爭530、507地號土地分別為43.3平方公尺、6.3平
    方公尺，而系爭房屋面積達118.8平方公尺如附圖乙所示，
    此有複丈成果圖（原審卷第335頁）、相片乙幀（原審卷第
    326頁）在卷可考，並為兩造所不爭執。證人徐錦鵬證稱：
    「系爭房子以前是土造房子，什麼時候蓋的我不知道，但在
    我十多歲時就有了，大概是民國三、四十年，以前誰住我忘
    了，不是被告（即被上訴人）住的時候，房子就有了，我住
    家離系爭房屋不到1公里，小時候挑水要從旁邊經過，那邊
    的人大部分都在那邊挑水，後來改建時，我就不知道，．．
    ．我以前有看過木造的房子，大概就是現在房屋的位置，但
    是否有比較寬，我不知道．．．」（原審卷第405頁、第406
    頁）；另證人即被上訴人之兄彭文勳證稱：「我已經住（系
    爭房子）二十幾年，最早是土造房子，我小的時候，日本時
    代就有那個房子，後來土造房子倒掉，才改建這房子，迄今
    已有二十幾年，．．．被告住老家旁邊，這房子是我與我弟
    弟彭錦龍住．．．」（原審卷第360頁） ；又證人即被上訴
    人之弟彭錦龍復證以：「這房子是我與我哥哥彭文勳在住，
    因為我受傷沒有人照顧，我哥哥照顧我，房子是76年蓋的，
    之前是矮的土造房子，土造的時候，因為旁邊還有一分多地
    ，工作時農忙我們會住那裡，我們承租時就有房子了，我爸
    接下時就有那房子，因為以前租金太高沒有辦法做，承租戶
    無法承作就換租，土造房子沒有照片，但原告（即上訴人）
    來收租時，都有到那裡去，就知道有房子．．．」（原審卷
    第361頁） ，互核相符，足見系爭房子以前為土造房子，被
    上訴人係於土造房子倒塌後改建，尚與不自任耕作之情形有
    間，上訴人此部分主張，亦非有據。至上訴人雖稱證人彭文
    勳、彭錦龍係被上訴人兄弟證詞不實在云云，惟按當事人之
    同事為當事人有利之證言，其證明力法院雖有判斷之權，但
    其所為判斷，仍須受論理法則及經驗法則之支配，查法律對
    證據種類並無限制，有親誼關係者之證言，其憑信性有時或
    較弱，但並非無證據能力，當事人之同事，尤無不得為證人
    或其證言無證據能力，不得採取之法則，故與當事人有親誼
    關係之證人證言，有證據能力，由法院依論理法則及經驗法
    則判斷其證明力（最高法院86年度台上字第1248號判決意旨
    參照），證人彭文勳、彭錦龍在系爭房屋居住二十餘年，對
    該屋情形自當最為了解，難謂與被上訴人有兄弟關係，即有
    偏頗之虞，況與被上訴人無親戚關係之證人徐錦鵬亦為相同
    陳述，堪認其證言為真實，上訴人主張被上訴人興建系爭房
    屋，有不自任耕作之情形，自亦不足取。
五、綜上所述，被上訴人並無變更系爭租地為非耕地使用，自無
    不自任耕作之情形，從而，上訴人訴請確認兩造間之系爭耕
    地租賃關係不存在，為無理由，應予駁回。兩造所訂之系爭
    耕地租約既非無效，被上訴人基於兩造間之耕地約占有系爭
    承租之土地，並非無權占有，上訴人請求被上訴人返還該土
    地，亦無理由，應予駁回。上訴人之訴既經駁回，其就返還
    土地部分聲請假執行，亦屬無據，應併予駁回。原審為上訴
    人敗訴之判決，並駁回上訴人前揭假執行之聲請，核無不合
    ，上訴意旨指摘原判決不當，求予廢棄改判，為無理由，應
    予駁回。
六、兩造其餘攻擊防禦方法及其他未經援用之證據，經斟酌尚無
    礙於本院前述之認定，無一一論究必要。
七、據上論結，本件上訴為無理由，判決如主文。
中　　華　　民　　國　　94　　年　　2 　　月　　24　　日
　　　　　　　　　民事第16庭審判長法　官  許文章
　　　　　　　　　　　　　　      法　官  黃莉雲
　　　　　　　　　　　　　　      法　官  郭松濤
正本係照原本作成。
如不服本判決，應於收受送達後二十日內向本院提出上訴書狀，
其未表明上訴理由者，應於提出上訴後二十日內向本院補提理由
書狀（均須按他造當事人之人數附繕本）上訴時應提出委任律師
或具有律師資格之人之委任狀；委任有律師資格者，另應附具律
師資格證書及釋明委任人與受任人有民事訴訟法第四百六十六條
之一第一項但書或第二項（詳附註）所定關係之釋明文書影本。
中　　華　　民　　國　　94　　年　　3 　　月　　2 　　日
　　　　　　　　　　　　　　　　　　書記官  陳明俐
附註：
民事訴訟法第四百六十六條之一（第一項、第二項）：
對於第二審判決上訴，上訴人應委任律師為訴訟代理人。但上訴
人或其他法定代理人具有律師資格者，不在此限。
上訴人之配偶、三親等內之血親、二親等內之姻親，或上訴人為
法人、中央或地方機關時，其所屬專任人員具有律師資格並經法
院認為適當者，亦得為第三審訴訟代理人。
